【裁判字號】    92,上易,435
【裁判日期】    920709
【裁判案由】    重利
【裁判全文】
臺灣高等法院臺南分院刑事判決      九十二年度上易字第四三五號  Ａ
      上  訴  人  臺灣臺南地方法院檢察署檢察官
      被      告  甲  ○  ○
      選任辯護人  鄭  和  傑  律師
右上訴人因被告重利案件，不服臺灣臺南地方法院九十年度易字第二二三三號中華民
國九十二年四月七日第一審判決（起訴案號：臺灣臺南地方法院檢察署九十年度偵字
第三一五號），提起上訴，本院判決如左：
      主      文
上訴駁回。
      理      由
一、公訴意旨略以：被告甲○○自民國（下同）八十九年二月初起至同年四月三日止
    ，僱用案外人乙○○（已另案判決確定）在台南市○○路三六０號，以（０六）
    0000000號、0000000000號及0000000000號等三支
    電話為聯絡工具，乘被害人朱翠珠等不特定之五十餘人因亟需用錢急迫之際，以
    收取月息十分即年息百分之一百二十，與原本顯不相當之重利為條件，貸予金錢
    ，因而取得與原本顯不相當之重利。以此手法先後貸放新台幣（下同）一百餘萬
    元，取得利息二十餘萬元，恃此為主要生活之資。嗣於民國八十九年四月三日在
    台南市○區○○路一段一八五號經警臨檢查獲乙○○，扣得其持有供貸放用及預
    備之帳冊明細表六張、本票影本四張、現金收入傳票四張、空白臨時借款單六十
    三張、空白現金借支單七十三張、計算機一台（見乙○○案警訊卷第一頁、第四
    頁至第七頁）等物，因認被告與案外人乙○○共同涉犯刑法第三百四十五條之常
    業重利罪嫌等語。
二、按犯罪事實應依證據認定之，無證據不得推定其犯罪事實。不能證明被告犯罪者
    ，應諭知無罪之判決，刑事訴訟法第一百五十四條、第三百零一條第一項分別定
    有明文。又告訴人之告訴，本以使被告受刑事訴追為目的，故其陳述是否與事實
    相符，自應調查其他證據，以資審認（最高法院六十九年台上字第一五三一號判
    決參照）。次按認定不利於被告之事實，須依積極證據，積極證據不足為不利於
    被告事實之認定時，即應為有利於被告之認定，更不必有何有利之證據，惟犯罪
    事實之認定，應憑真實之證據，倘證據是否真實尚欠明顯，自難以擬制推測之方
    法，為其判斷之基礎（最高法院三十年度上字第八一六號、五十三年台上字第六
    五六號判例參照）。且刑事訴訟上證明之資料，無論其為直接或間接證據，均須
    達於通常一般之人均不致有所懷疑，而得確信其為真實之程度，始得據為有罪之
    認定，若其關於被告是否犯罪之證明未能達此程度，而有合理性懷疑之存在，致
    使無從形成有罪之確信，根據「罪證有疑，利於被告」之證據法則，即不得遽為
    不利被告之認定，亦有最高法院七十六年度臺上字第四九八六號判例可稽。其以
    情況證據（即間接證據）斷罪時，尤須基於該證據在直接關係上所可證明之他項
    情況事實，本乎推理作用足以確證被告有罪，方為合法，不得徒憑主觀上之推想
    ，將一般經驗上有利被告之其他合理情況逕予排除，此觀諸最高法院三十二年度
    上字第六十七號判例意旨亦甚彰明。
三、公訴人認被告甲○○涉有上開常業重利犯行，無非係以告發人丙○○之指訴及受
    被告僱用之乙○○確有重利犯行迭據乙○○於警、偵訊及法院審理時供承不諱，
    核與借款人朱翠珠證述相符，且有前揭扣案物品可證，乙○○又無法說明其放款
    之資金來源以供調查，顯係被告提供資金交由乙○○貸放，被告係以經營銀樓掩
    飾其重利犯行云云為其主要論據。訊據被告堅詞否認有何重利犯行，辯稱：伊不
    認識丙○○，亦未曾僱用他，至於丙○○與乙○○有何仇恨伊不清楚，伊沒有從
    事重利行為等語。經查：
  (一)乙○○固因重利案件，於八十九年十一月八日經本院以八十九年度上訴字第一一
    三五號判處有期徒刑六月，並經確定在案，有上開刑事判決一份在卷可查，且經
    證人乙○○自承在卷（見原審卷第四七頁、本院九十二年六月三日訊問筆錄），
    惟該判決事實欄及理由欄內並未載明本件被告亦有參與重利之犯意聯絡及行為之
    分擔。且該案被害人即證人朱翠珠於乙○○前開重利案件證述：「（有向乙○○
    借錢？）有的，原本就是朋友，所以知道向他借錢。我也是打電話和被告（即乙○○）聯絡。我借一萬元，利息是一個月十分。當時有缺錢很急，才會向被告借
    錢。」等語亦僅係向乙○○借款（見原審卷八十九年訴字第五三九號卷宗第十一
    頁），是證人乙○○固於八十九年二月初某日起至同年四月三日止有重利犯行。
    然證人乙○○迭於偵查及原審及本院調查中均否認係受僱於被告從事重利犯行，
    均稱是伊個人之行為，已如上述，另證人朱翠珠亦證稱係向乙○○借錢已如前述
    ，則證人朱翠珠雖以重利向乙○○借錢及乙○○有重利行為之自白，尚難遽以為
    被告涉有重利犯行之證據；又被告雖曾為證人乙○○之雇主，而難期證人乙○○
    之證詞可以毫無偏頗，然亦不得僅因證人乙○○於從事重利行為當時，任職於被
    告開設之銀樓，或證人乙○○無法交待放款之資金來源，即臆測推論被告必與證
    人乙○○共同涉有本件重利犯行。
  (二)又告發人丙○○於偵查中指稱：「（告何人何事？）告甲○○重利，他是五十年
    次的，我曾是他的員工。」、「大約是從八十年五、六月間起至八十八年十二月
    止，在甲○○的公司上班」、「他是借一萬元，每五天還二千元，一個月還完，
    連本帶利共還一萬二千元，另一種方式是借一萬元，預扣一千五百元，實拿八千
    五百元，十天後若能還清一萬元本金就還完，若不能，則續交一千五百元利息，
    一直至能還本金。」、「（甲○○僱用多少人？）乙○○、另外有張家榮、石楠
    晟、另外有二名少年『小明』等。」、「（你借錢是何人出面？）是乙○○出面
    」、「（甲○○有出面？）據我所知他都交給乙○○」等語（見偵查卷他字卷第
    八頁、第九頁、及偵查卷第四五頁、九十年六月二十二日偵訊筆錄），並提出借
    款人名單一份、被害人王美雲之國民身分證正反面影本及本票各一紙為證；然其
    於原審調查時供述：「（在被告哪一家公司上班？）沒有固定的地點，收帳、借
    款都是乙○○交代我的，我跟甲○○很少見面，薪水沒有固定，如果有要錢回來
    會給獎金。」、「（如何知道老闆何人？）是乙○○自己在無意間透露的，我原
    本一直以為乙○○是老闆，因為都是他拿錢給我。」等語（見原審卷二第三五頁
    、第三六頁、九十一年十二月十九日訊問筆錄），綜上，告發人究竟係受僱於被
    告、抑或受僱於乙○○，先後所言反覆不一，且又查無告發人所稱之「張家榮」
    、「石楠晟」等人，是告發人此部分指訴顯有瑕疪，尚難遽信。
  (三)原審囑託各轄區警察局依上開借款人名單上之資料，通知借款人到場製作警訊筆
    錄，其中證人陳碧琪證稱：約八十六年間曾替伊母親向綽號「小胖」男子借二萬
    元，一萬元十天計息一次，利息一千元，伊借二萬元，十天利息二千元等語（見
    原審卷一第一二八頁）、證人朱秀華證稱：是綽號「鬍鬚」之人向「小胖」借三
    十萬元，伊是為「鬍鬚」作擔保，不清楚利息如何計算等語（見上開原審卷一第
    一三十頁）、證人薛東海證稱：伊因周轉不靈急需用錢，所以用太太薛張素蘭身
    分證向「小胖」借了二十萬元，利息十天一期，要還三萬元利息等語（見上開卷
    一第一三二頁）、證人陳森炎、康月理、潘米珠、李文和、郭永昌、范湘華、陳
    金美均證稱：於八十六年至八十八年間並未向任何人借過錢等語（見上開卷一第
    一三七頁、第一四三頁、第一四五頁、第一五二頁、第一六四頁、第一六五頁、
    第一七九頁）、證人陳秋福證稱：八十六年至八十八年這期間曾向「桂英」女子
    借三十萬元，利息以二分一計算等語（見上開卷一第一五三頁）、證人黃輝進證
    稱：於八十七年底曾向綽號「小胖」者借二次錢，各借一萬元，每隔十天必須支
    付利息一千三百元，不是「小胖」親自借伊錢，都是小弟出面交涉，只知金主是
    「小胖」等語（見上開卷一第一五九頁）、證人王明月證稱：只有跟朋友借過錢
    等語（見上開卷宗第一六十頁）、證人李國元證稱：八十六年至八十八年間有向
    隔壁鄰居借錢，另九十年四月至五月間曾向中華路信一當舖借五萬元，每月利息
    五千元等語（見上開卷一第一六一頁）；又經原審傳訊告發人所舉之借款人，其
    中證人陳碧琪於原審證稱：伊見過照片中的男子〈按即被告〉，伊母親曾向他借
    過錢，但是借多少不曉得，伊母親已過世，伊看過該男子去向伊母親收錢等語（
    見原審卷一第三七頁訊問筆錄）、證人高奕斌、康月理於原審到庭證稱：於八十
    六年間並未向人借錢，亦未見過照片上之男子〈按即被告與乙○○〉（見原審卷
    一第三七頁及第六八頁筆錄）、證人郭勝源於原審證稱：有向高利貸借過錢，但
    不認識照片中的男子〈按即被告與乙○○〉等語（見原審卷二第十二頁）、證人
    朱秀華證稱：伊是幫一位年約四十歲的男子做擔保，他是跟一個叫「小胖」的人
    借的，「小胖」借伊朋友三十萬，當時「小胖」有拿一張紙叫伊簽名，但是伊不
    認識字，他就叫伊蓋指印，後來朋友有託伊還三次錢，每次都還一萬五，是比較
    瘦的人來收的，很像偵查卷二十五頁上面的男子〈按即乙○○〉，但伊有老花眼
    ，看的不是很清楚，「小胖」好像不是被告，「小胖」的臉比較大等語（見原審
    卷二第十四頁筆錄）、證人王美雲證稱：伊有幫先生陳穎錄擔保，伊不認識甲○○，照片看不清楚等語（見原審卷二第三四頁筆錄）；另其餘借款名單上之借款
    人經傳喚則均未到庭或已遷移不明。是以，綜合上開證人所陳以觀，有向綽號「
    小胖」借錢者、有向綽號「桂英」借錢者、亦有向朋友或鄰居借錢者、亦有證稱
    未向他人借錢者；且證述曾向「小胖」借錢者所稱之利息均不相同，更與告發人
    所指之利息大相逕庭；又其中固有證稱曾看過被告來要錢者，然亦有證稱「小胖
    」與被告不大像，「小胖」臉比較大者等情。況被告自承渠綽號為「王董」，並
    非小胖，亦有乙○○之證詞可按（見原審卷二第四八頁），即告發人亦非稱被告
    為小胖，而為「阿文」（見原審卷二第三六頁）。難遽認「小胖」之人即確為被
    告，應不排除另有其人。是依告發人所舉之上開借款人名單、王美雲身分證正反
    面及本票影本，既未達於通常一般之人均不致有所懷疑，而得確信其為真實之程
    度，而有合理之懷疑存在，自難資為不利被告之證據。
四、綜上所述，依本案卷證資料，除告發人所為之上開指訴外，並無其他積極事證可
    資佐證，且告發人所述既有上開瑕疵可議之處，自難採為認定被告有被訴犯行之
    積極證據。此外，復查無其他積極證據足資證明被告確有檢察官所指之常業重利
    犯行，既不能證明被告犯罪，原審以不能證明被告犯罪而諭知無罪之判決，本院
    經核並無不合，檢察官上訴意旨，仍執前詞認：被告有雇用乙○○及告發人，乙○○並被判六月徒刑確定；原審依告發人之呆帳名冊傳訊借款人，有部分人坦承
    有向地下錢莊借款，多數向「小胖」之人借款；乙○○無法具體交代其放款資金
    之來源並非該地下錢莊之真正經營者云云，均未據提出確切證明以實其說云云，
    尚屬臆測，為無理由，應予駁回。
據上論結，應依刑事訴訟法第三百六十八條，判決如主文。
本案經檢察官羅清溪到庭執行職務。
中    華    民    國      九十二      年      七      月        九      日
                                  臺灣高等法院臺南分院刑事第二庭
                                      審判長法官  黃    崑    宗
                                            法官  葉    居    正
                                            法官  莊    俊    華
右正本證明與原本無異。
不得上訴。
                                      法院書記官  廖    明    娟
中    華    民    國      九十二      年      七      月     十一       日


司法院資訊處製作；財團法人民間司法改革基金會備份。
